【裁判字號】    97,上訴,273
【裁判日期】    970625
【裁判案由】    毒品危害防制條例
【裁判全文】
臺灣高等法院臺南分院刑事判決         97年度上訴字第273號
上  訴  人
即  被  告  甲○○
選任辯護人  王正明律師
上列上訴人因毒品危害防制條例案件，不服臺灣嘉義地方法院96
年度訴字第909號中華民國97年1月31日第一審判決（起訴案號：
臺灣嘉義地方法院檢察署96年度偵字第4502號），提起上訴，本
院判決如下：
    主  文
原判決撤銷。
甲○○無罪。
    理  由
一、公訴意旨略以：被告甲○○基於販賣而持有第二級毒品安非
    他命之犯意，於民國96年5月31日晚上6時57分許，持2包安
    非他命（驗前總重1.950公克，驗餘總重1.949公克），前往
    嘉義市○○○路166巷80之4號前，欲將之售予朱若蘭，經警
    據報前往現場將其逮捕，因認被告涉犯毒品危害防制條例第
    5條第2項之意圖販賣而持有第二級毒品罪嫌云云。
二、本件雖據檢察官於原審當庭更正起訴事實為：朱若蘭於96年
    4月底至同年5月30日止，以9,000元、6,000元、4,500元、
    3,000元、2,500元、2,000元、1,000元等代價，向被告購買
    甲基安非他命8次，即擴張原起訴犯罪事實，然前揭擴張犯
    罪事實部分，有關朱若蘭係於何時、何地向被告購買多少數
    量之毒品等情，尚無從特定或可得特定，再輔以朱若蘭於警
    詢係證稱：最後1次購買係於96年5月21日等語（見警卷第12
    頁），亦與渠在原審之證詞不合，況朱若蘭於原審尚證述：
    與被告電話聯絡並非均為購買毒品，亦有要其還錢等語（見
    原審卷第107頁），參以原審依職權調閱被告與朱若蘭間自
    96年5月19日起之雙向通聯紀錄，亦無法作為佐證，復查無
    其他證據足資證明朱若蘭所述上開情節確屬真實，則依檢察
    官所提出之證據及其指出之證明方法，尚不足使本院形成被
    告確實有所述販賣毒品8次之確切心證。本件縱認證人朱若
    蘭所述前揭8次向被告購買毒品屬實，則亦應與本次犯行無
    接續犯或集合犯之實質上一罪之關係，而應各自成罪，分論
    併罰，此部分既未經檢察官提起公訴（擴張犯罪事實僅為督
    促法院注意），本院就此部分無從審理，應由檢察官另行處
    理，合先說明。
三、按被告以外之人於審判外之言詞或書面陳述，除法律有規定
    者外，不得作為證據，刑事訴訟法第159條第1項定有明文，
    本件被告及其辯護人爭執證人朱若蘭於警詢之陳述，為被告
    以外之人於審判外之陳述，並無證據能力，檢察官復未主張
    有何法律規定其具有證據能力，檢察官復未主張有何法律規
    定其沒有證據能力，則揆諸前揭法條規定，應認證人朱若蘭
    之警詢陳述無證據能力。
四、按犯罪事實應依證據認定之，無證據不得認定犯罪事實；又
    不能證明被告犯罪者，應諭知無罪之判決；刑事訴訟法第15
    4條第2項、第301條第1項，分別定有明文。又所謂犯罪事實
    之證據，係指足以認定被告確有犯罪行為之積極證據而言，
    該項證據且須適合被告犯罪事實之認定，始得採為斷罪資料
    ，有最高法院29年上字第3105號、53年台上字第2750號判例
    足資參照。復認定不利於被告之事實，須依積極證據，苟積
    極證據不足為不利於被告事實之認定時，即應為有利於被告
    之認定，更不必有何有利之證據。再事實之認定，應憑證據
    ，如未能發現相當證據，或證據不足以證明，自不能以推測
    或擬制之方法，為裁判基礎，最高法院30年上字第816號、
    40年台上字第86號判例亦可參照。再刑事訴訟法第161條已
    於民國91年2月8日修正公布，其第1項規定：檢察官就被告
    犯罪事實，應負舉證責任，並指出證明之方法。因此，檢察
    官對於起訴之犯罪事實，應負提出證據及說服之實質舉證責
    任。倘其所提出之證據，不足為被告有罪之積極證明，或其
    指出證明之方法，無從說服法院以形成被告有罪之心證，基
    於無罪推定之原則，自應為被告無罪判決之諭知，最高法院
    92年台上字第128號著有判例可參。
五、再按施用毒品者關於其向某人購買毒品之供述，必須補強證
    據佐證，以擔保其供述之真實性，俾貫徹刑事訴訟無罪推定
    及嚴格證明之基本原則。而茲所謂補強證據，指其他有關證
    明施用毒品者之關於毒品交易供述真實性之相關證據而言，
    必須與施用毒品者關於毒品交易供述，具有相當程度之關連
    性，而足使一般人對施用毒品者關於毒品交易之供述，並無
    合理之懷疑存在，而得確信其為真實，始足當之。若毒品購
    買者之供述證據，本身已有重大瑕疵，依嚴格證明之法則，
    苟已無法憑為犯罪事實之認定時，自無再論補強證據之必要
    ，其理甚明（最高法院94年度台上字第2033號判決意旨參照
    ）。
六、本件公訴人認被告涉犯意圖販賣而持有或販賣第二級毒品安
    非他命未遂罪嫌，無非以被告之自白，證人朱若蘭之證述，
    及有查獲照片6張、搜索扣押筆錄、行政院衛生署管制藥品
    管理局96年8月22日管檢字第0960008393號鑑定書、安非他
    命2 小包扣案等為其主要論據。
七、惟訊之被告否認有於上揭時、地意圖販賣而持有安非他命或
    販賣安非他命未遂犯行，辯稱：當日係伊先打電話問朱若蘭
    要不要還錢，後來朱若蘭再打電話來問伊要不要去拿錢，伊
    告知要去嘉義時再去跟她拿錢，伊到達朱若蘭住處不到3秒
    後，警察就出現圍捕伊，彼時伊身上所以持有扣案毒品，是
    因伊回家時隨身攜帶之毒品，該毒品乃伊之前為供自己吸用
    而購入等語。
八、經查：
  (一)本件證人朱若蘭於原審審理時固證稱：因為被告一直打電話
    ，叫渠拿錢出來買毒品，渠才會到警察局檢舉被告販毒，渠
    打電話給被告要拿相機，【告知順便幫忙拿東西，被告即知
    道要拿毒品】云云（見原審卷第106頁）。惟就此被告已於
    本院抗辯：當日係伊先打電話問朱若蘭要不要還錢，後來朱
    若蘭再打電話來問伊要不要去拿錢，伊告知要去嘉義時再去
    跟她拿錢，伊到達朱若蘭住處不到3秒後，警察就出現圍捕
    伊（見本院卷第52頁）。
  (二)又證人即新安派出所乙○○所長於本院審理時到庭證稱：「
    （問：朱若蘭在96年5月30日至派出所檢舉被告，是否由你
    受理承辦？）我是所長，朱若蘭至派出所檢舉，我有指示所
    內員警受理。（問：受理後之偵辦情形？）朱若蘭來是因為
    本所有受理其他案件，才請她來，她說有人販毒，就向我們
    報案，請我們取締，因朱若蘭住在我們派出所對面的吳鳳南
    路116巷內，我就跟朱若蘭說若販毒的人與她聯繫，我們再
    派警處理…。（問：製作完檢舉筆錄後，你是否請朱若蘭先
    回家？）是，當時我們還有其他案件要偵辦，以前朱若蘭就
    曾向我們檢舉，但均未製作筆錄，我跟她說等販毒的人與她
    聯絡後再過來製作筆錄，製作完檢舉筆錄後，我們再派員至
    現場埋伏。（問：朱若蘭如何跟妳說被告有與她聯繫？）被
    告與朱若蘭聯繫後，朱若蘭就打電話來派出所，我們就請朱
    若蘭與被告約好時間、地點後再通知我們，朱若蘭告訴我們
    約好的時間、地點後，我們就到現場埋伏。（問：為何被告
    會帶相機至現場？）朱若蘭在電話中有跟被告說請被告將相
    機還給她，她會把錢還給被告。」等情明確。
  (三)依上可知，本件乃係朱若蘭在警方之指示下，始與被告聯繫
    無誤。查警方明知朱若蘭並無向被告購買第二級毒品安非他
    命之真意，仍要求朱若蘭打行動電話與被告聯繫毒品交易事
    宜，顯見警方係有意藉由安排此次機會而查獲被告。然而，
    本件並無證據足以證明朱若蘭之前有向被告購買過安非他命
    情事。且朱若蘭係本件之檢舉者，然渠所為關於5月31日通
    話內容有無提到毒品，被告究於何時、何地販賣多少數量毒
    品等情（或稱3、4次，或稱8次），或稱與被告一起吸用或
    稱渠遭被告欺騙云云，不一而是，明顯有瑕疵。參諸依被告
    使用之行動電話通聯紀錄通話基地台顯示，於96年5月30日
    18時59分22秒，被告發話之基地台則在雲林縣北港鎮○○路
    8號7樓頂，與被告於警詢時所述：「阿文」拿毒品至其雲林
    縣北港鎮住處情節互核相符。再參以被告於原審審理時所供
    陳：查獲2包毒品，其中份量較少之1小包，係伊所用剩等語
    （見原審卷第120頁），並經原審提示證據供被告確認無誤
    ，復有查獲毒品照片在卷足憑（見警卷第24頁；原審卷第12
    0頁），益可證被告並非係於96年5月31日17時7分40秒接獲
    證人電話後，始購入毒品，而應係於之前即已購入取得毒品
    。是本件尚難認為被告購買安非他命之始，原本即有販賣安
    非他命之犯意至明。
  (四)再觀之朱若蘭與被告之上開電話談話內容，係朱若蘭告知被
    告順便幫忙拿【東西】，2人關於本件交易【毒品】之細節
    ，包括購買數量、價格等，朱若蘭顯未與被告談及，此並據
    證人朱若蘭於原審證明渠電話聯絡被告時未談及價格乙情屬
    實，則依被告與朱若蘭之2人上揭通話內容，是否得認係雙
    方關於本件毒品交易已達至合意，顯有疑義。
  (五)參以被告本即有施用毒品習性，於本件查獲後，經警採集尿
    液送驗，結果確呈甲基安非他命陽性反應，被告施用毒品犯
    行並經檢察官提起公訴，另由臺灣嘉義地方法院以96年度嘉
    簡字第1328號判決判處有期徒刑6月確定，此有判決書、臺
    灣高等法院被告前案紀錄表在卷可稽（見原審卷第28-30頁
    ）。參以本件除扣案之2小包安非他命（驗前總重1.950公克
    ，驗餘總重1.949公克），並未查獲一般販毒者常備有之電
    子磅秤或分裝袋，且上開查扣之毒品，數量並非龐大，衡情
    一般施用者為免毒癮發作時無毒品可供施用，購買超過1次
    施用之份量，尚無違反常情，是以被告供述：毒品買來預備
    ，本次購買2包均各係5,000元等語（見原審卷第16、120頁
    ），應堪採信。是本件既查無極積證據足證被告起初購入甲
    基安非他命之際即有營利之意圖而涉有販賣毒品之犯行，自
    難遽認被告於購入甲基安非他命之初確係基於欲賣出營利之
    意圖，依罪疑惟輕原則，應認扣案甲基安非他命2包，乃被
    告係為供己施用而於96年5月31日前即行購入，應堪認定。
九、至於當日接獲朱若蘭之電話後，被告為何旋即赴約乙節，被
    告於警詢時供陳：因朱若蘭於96年5月29日18時30分許，以
    電話向伊借2,000元，於同日19時許伊拿2,000元借之，隔日
    準備回家順便跟證人朱若蘭拿錢，即被警方查獲等情（見警
    卷第6頁）；嗣於原審行準備程序時則供稱：查獲當日係朱
    若蘭打電話通知伊前去拿錢乙節，復於原審審理時經與證人
    朱若蘭對質詰問後供述：被查獲前2、3天，朱若蘭打電話向
    伊借2,000元，伊交付2,000元予朱若蘭後，朱若蘭將數位相
    機1台放置伊處，查獲當日伊早上打電話問朱若蘭要不要還
    錢等語（見原審卷第125頁），被告供述之內容先後雖略有
    不同，並與證人朱若蘭於原審院審理時所證述：渠並未向被
    告借錢乙節（見原審卷第101頁）不合。但查，證人乙○○
    所長於本院審理時證稱：「（問：為何被告會帶相機至現場
    ？）朱若蘭在電話中有跟被告說請被告將相機還給她，她會
    把錢還給被告。」乙情明確，堪認被告所辯係因朱女允諾返
    還款項始前往嘉義市○○○路166巷80之4號前與朱女見面情
    節，應非子虛。本件尚不能因被告為自己利益辯護所為之陳
    述先後有異，即反推被告有何上揭意圖販賣而持有第二級毒
    品或有販賣第二級毒品未遂犯行。
十、綜上所述，本件依現存檢察官所提出之證據及指出證明之方
    法，尚不足為被告有罪之積極證明，即無從說服本院以形成
    被告有罪之心證，自難認被告有何公訴人所指販賣安非他命
    之犯行。此外，復查無其他積極證據足資證明被告有何上揭
    犯行，基於無罪推定之原則，自屬不能證明被告本件之犯罪
    。原審法院未為詳細勾稽全案證據調查所得，遽為被告有罪
    判決，容有未洽。被告上訴意旨否認犯行，執此指摘原判決
    論罪科刑判決不當，為有理由，自應由本院將原判決撤銷改
    判，依法為無罪判決之諭知。
據上論斷，應依刑事訴訟法第369條第1項、第364條、第301條第
1項，判決如主文。
本案經檢察官劉得鉦到庭執行職務。
中    華    民    國    97    年    6     月    25    日
                  刑事第二庭    審判長法  官  葉居正
                                      法  官  吳勇輝
                                      法  官  郭千黛
以上正本證明與原本無異。
檢察官如不服本判決應於收受本判決後十日內向本院提出上訴書
，其未敘述上訴理由者並得於提起上訴後十日內向本院補提理由
書。
                                      書記官  尤乃玉
中    華    民    國    97    年    6     月    26    日


司法院資訊處製作；財團法人民間司法改革基金會備份。
